ACORDAO-COMPLETO-2436816

ACÓRDÃO 12271/2020 ATA 39/2020 - SEGUNDA CÂMARA

VISTOS, relatados e discutidos estes autos referentes à Tomada de Contas Especial instaurada pelo Fundo Nacional de Saúde - FNS, tendo como responsáveis os Srs. Carlos Augusto Fernandes Alves e Sandro Marcio Marinho Vieira (ex-secretários municipais de saúde) , a Sra. Francisca dos Santos Lima (ex-secretária municipal de finanças) , e os Srs. Eliomar Alves de Miranda e Roberval Campelo Silva (ex-prefeitos) , em razão de não comprovação da boa e regular aplicação de recursos do Sistema Único de Saúde - SUS repassados à Secretaria de Saúde do Município de Capinzal do Norte/MA, nos exercícios de 2007 e 2014.  
       ACORDAM os Ministros do Tribunal de Contas da União, reunidos em sessão da 2ª Câmara, ante as razões expostas pelo Relator, em:
9.1. excluir a Sra. Francisca dos Santos Lima do rol de responsáveis desta tomada de contas especial;
9.2. com fundamento nos arts. 1º, inciso I, 16, inciso III, alíneas b e c, 19, caput, e 23, inciso III, da Lei 8.443/1992, julgar irregulares as contas dos responsáveis adiante relacionados, e condená-los, solidariamente, na forma abaixo discriminada, ao pagamento das quantias a seguir especificadas, com a fixação do prazo de quinze dias, a contar das notificações, para comprovarem, perante o Tribunal (art. 214, inciso III, alínea a, do Regimento Interno/TCU) , o recolhimento das dívidas ao Fundo Nacional de Saúde, atualizadas monetariamente e acrescidas dos juros de mora, calculados a partir das datas discriminadas até a dos recolhimentos, na forma prevista na legislação em vigor:
	9.2.1. Sr. Carlos Augusto Fernandes Alves e Sr. Eliomar Alves de Miranda: 
	VALOR ORIGINAL 
 (R$) 
	DATA DA OCORRÊNCIA

	25.911,91
	02/05/2007

	41.694,31
	28/05/2007

	594,09
	11/06/2007

	6.500,00
	11/06/2007

	4.147,00
	19/06/2007

	17.000,00
	20/06/2007

	10.291,30
	20/06/2007

	11.000,00
	25/06/2007

	32.331,17
	25/06/2007

	2.460,00
	02/07/2007

	13.000,00
	02/07/2007

	5.108,00
	04/07/2007

	594,90
	11/07/2007

	7.294,00
	12/07/2007

	2.508,00
	13/07/2007

	1.500,00
	20/07/2007

	8.000,00
	20/07/2007

	10.643,84
	23/07/2007

	18.853,00
	23/07/2007

	5.215,00
	30/07/2007

	29.489,92
	30/07/2007

	7.380,00
	31/07/2007

	1.400,00
	31/07/2007

	900,00
	10/08/2007

	594,09
	14/08/2007

	16.000,00
	15/08/2007

	1.500,00
	20/08/2007

	10.759,25
	21/08/2007

	2.190,00
	27/08/2007

	36.975,34
	27/08/2007

	3.000,00
	30/08/2007

	9.2.2. Sr. Carlos Augusto Fernandes Alves e Sr. Roberval Campelo Silva:
	VALOR ORIGINAL
 (R$) 
	DATA DA OCORRÊNCIA

	4.305,05
	26/03/2014

	7.899,20
	27/03/2014

	9.091,60
	27/03/2014

	950,00
	28/03/2014

	1.598,00
	31/03/2014

	4.596,20
	16/04/2014

	1.078,00
	24/04/2014

	8.910,00
	09/05/2014

	7.920,00
	09/05/2014

	1.014,00
	21/05/2014

	4.497,30
	23/05/2014

	7.920,00
	12/06/2014

	10.485,71
	20/06/2014

	9.709,05
	20/06/2014

	3.332,90
	20/06/2014

	4.500,00
	20/06/2014

	1.014,00
	04/07/2014

	7.920,00
	11/07/2014

	8.910,00
	11/07/2014

	1.014,00
	04/08/2014

	8.665,41
	05/08/2014

	11.899,90
	06/08/2014

	9.2.3. Srs. Sandro Marcio Marinho Vieira e Roberval Campelo Silva: 
	VALOR ORIGINAL
 (R$) 
	DATA DA OCORRÊNCIA

	950,00
	10/01/2014

	5.000,00
	10/01/2014

	20.100,00
	04/02/2014

	950,00
	20/02/2014

	9.3. aplicar individualmente aos responsáveis, a seguir relacionados, a multa prevista no art. 57 da Lei 8.443/1992 nos valores abaixo indicados, fixando-lhes o prazo de 15 (quinze) dias, a contar das notificações, para que comprovem, perante o Tribunal (art. 214, inciso III, alínea a, do Regimento Interno/TCU) , o recolhimento da dívida ao Tesouro Nacional, atualizada monetariamente desde a data deste Acórdão até a do efetivo recolhimento, se for paga após o vencimento, na forma da legislação em vigor:
	RESPONSÁVEL
	VALOR DA MULTA (R$) 

	Carlos Augusto Fernandes Alves
	17.500,00

	Roberval Campelo Silva
	21.500,00

	Sandro Marcio Marinho Vieira
	4.000,00

	9.4. autorizar, caso requerido, nos termos do art. 26 da Lei 8.443/1992, o parcelamento das dívidas  em até 36 (trinta e seis) parcelas mensais e sucessivas, sobre as quais incidirão os correspondentes acréscimos legais (débito: atualização monetária e juros de mora; multa: atualização monetária) , esclarecendo aos responsáveis que a falta de pagamento de qualquer parcela importará no vencimento antecipado do saldo devedor (art. 217, § 2º, inciso II, do Regimento Interno/TCU) , sem prejuízo das demais medidas legais;   
	9.5. autorizar, desde logo, a cobrança judicial das dívidas a que se refere este Acórdão, caso não atendidas as notificações, com base no art. 28, inciso II, da Lei 8.443/1992;
9.6. remeter cópia deste Acórdão à Procuradoria da República no Estado do Maranhão, com fundamento no art. 16, § 3º, da Lei 8.443/1992 c/c o art. 209, § 7º, do Regimento Interno/TCU, bem como ao Fundo Nacional de Saúde, para ciência.

Tomada de Contas Especial instaurada pelo Fundo Nacional de Saúde  FNS em razão de não comprovação da boa e regular aplicação de recursos do Sistema Único de Saúde  SUS repassados, na modalidade fundo a fundo, ao Município de Capinzal do Norte/MA, nos exercícios de 2007 e 2014.

Segunda Câmara

Município de Capinzal do Norte/MA.

3. Responsáveis: Carlos Augusto Fernandes Alves (XXX.585.193-XX), Eliomar Alves de Miranda (XXX.520.783-XX), Francisca dos Santos Lima (XXX.477.043-XX), Roberval Campelo Silva (XXX.490.193-XX), e Sandro Marcio Marinho Vieira (XXX.906.973-XX).

13.1. Ministros presentes: Ana Arraes (Presidente), Aroldo Cedraz e Raimundo Carreiro.
13.2. Ministro-Substituto convocado: André Luís de Carvalho.
13.3. Ministro-Substituto presente: Marcos Bemquerer Costa (Relator).

MARCOS BEMQUERER

Trata-se da Tomada de Contas Especial instaurada pelo Fundo Nacional de Saúde - FNS, tendo como responsáveis os Srs. Carlos Augusto Fernandes Alves e Sandro Marcio Marinho Vieira (ex-secretários municipais de saúde) , a Sra. Francisca dos Santos Lima (ex-secretária municipal de finanças) , e os Srs. Eliomar Alves de Miranda e Roberval Campelo Silva (ex-prefeitos) , em razão de não comprovação da boa e regular aplicação de recursos do Sistema Único de Saúde - SUS repassados à Secretaria de Saúde do Município de Capinzal do Norte/MA, nos exercícios de 2007 e 2014 (peça 2) . 
2.	 A seguir, reproduzo, com alguns ajustes de forma, excerto da instrução da peça 70, em que a matéria destes autos foi assim historiada e analisada pela SecexTCE:  
"HISTÓRICO
2. O processo originou-se das constatações contidas no Relatório de Auditoria 14.789, de 23/2/2015 (peça 3, p. 1-69) , do Departamento Nacional de Auditoria do SUS (Denasus) , realizada na Secretaria Municipal de Saúde de Capinzal do Norte/MA, com o objetivo de avaliar o cumprimento, pelo ente municipal, de medidas determinadas em outra fiscalização (objeto do Relatório de Auditoria 6.193, também do Denasus) , que abrangeu o período de maio a agosto de 2007, além de avaliar a aplicação dos recursos financeiros recebidos do Ministério da Saúde, pelo mesmo ente, no período de janeiro a agosto de 2014 para o desenvolvimento de ações de atenção básica. 
3. A auditoria constatou dano ao erário no valor original de R$ 489.065,44, devido à irregularidade no pagamento de diversas despesas sem a apresentação de documentação comprobatória dos bens entregues ou dos serviços prestados. 
4. O detalhamento do débito realizado pelo Denasus consta da peça 3, p. 50-68.
5. O Relatório Completo do Tomador de Contas 16/2018 (peça 33, p. 1-10) , acompanhando entendimento do Denasus, caracterizou a responsabilidade dos Srs. Carlos Augusto Fernandes Alves e Sr. Sandro Marcio Marinho Vieira, ambos na condição de secretários municipais de saúde de Capinzal do Norte/MA; da Sra. Francisca dos Santos Lima, na condição de secretária municipal de finanças da mesma localidade; e dos Srs. Eliomar Alves de Miranda e Roberval Campelo Silva, ambos na condição de prefeitos de Capinzal do Norte/MA.
6. O Relatório de Auditoria 1.156/2018 do Controle Interno (peça 34, p. 1-4) retratou as questões relatadas no Relatório de Tomada de Contas Especial. 
7. Diante disso, a Secretaria de Controle Interno certificou a irregularidade das contas (peça 35, p. 1-2) , acompanhado do parecer do dirigente do órgão de controle interno (peça 36, p. 1-2) , tendo o Ministro de Estado da Saúde, Sr. Gilberto Occhi, registrado o conhecimento das conclusões daquele órgão de controle interno (peça 37, p. 1) . A responsabilização foi devidamente inscrita no Siafi (peça 28, p. 1-3) .
8. A presente TCE foi autuada no Tribunal em 11/3/2019, dando início à fase externa.
9. Instrução inicial realizada por auditor da SecexTCE (peça 39) propôs:
a) realizar a citação do Sr. Carlos Augusto Fernandes Alves, na condição de secretário municipal de saúde de Capinzal do Norte/MA, solidariamente com o Sr. Eliomar Alves de Miranda, na condição de prefeito de Capinzal do Norte/MA, à época dos fatos, para que apresentassem alegações de defesa quanto à irregularidade detalhada a seguir, e/ou recolhessem, solidariamente, aos cofres do Fundo Nacional de Saúde as quantias indicadas, atualizadas monetariamente a partir das respectivas datas até o efetivo recolhimento, na forma da legislação em vigor:
a.1)  Irregularidade: não comprovação da boa e regular aplicação dos recursos repassados pela União, em face da não apresentação de documentos comprobatórios das despesas realizadas com recursos financeiros repassados, na modalidade fundo a fundo, pelo Ministério da Saúde à Secretaria Municipal de Capinzal do Norte/MA, o que caracteriza autorização de despesas sem prévia liquidação e sem o recebimento em bens ou serviços prestados, no exercício de 2007;
a.2)  Conduta: não demonstrarem a boa e regular aplicação de recursos do SUS dos valores recebidos do Fundo Nacional de Saúde pelo município de Capinzal do Norte/MA, em face da não comprovação documental e atendimento das normas que justificassem os pagamentos realizados;
a.3)  Dispositivos violados: art. 37, caput, c/c o art. 70, parágrafo único, da Constituição da República Federativa do Brasil, art. 93 do Decreto-Lei 200/1967, art. 66 do Decreto 93.872/1986, arts. 60 a 64 da Lei 4.320/1964;
a.4) Evidências: Relatório de Auditoria 14789 do Denasus (peça 3, p. 1-69) ;
b) realizar a citação do Sr. Sandro Marcio Marinho Vieira, na condição de secretário municipal de saúde de Capinzal do Norte/MA, solidariamente com o Sr. Roberval Campelo Silva, na condição de prefeito de Capinzal do Norte/MA, à época dos fatos, para que apresentassem alegações de defesa quanto à irregularidade detalhada a seguir, e/ou recolhessem, solidariamente, aos cofres do Fundo Nacional de Saúde as quantias indicadas, atualizadas monetariamente a partir das respectivas datas até o efetivo recolhimento, na forma da legislação em vigor:
b.1)  Irregularidade: não comprovação da boa e regular aplicação dos recursos repassados pela União, em face da não apresentação de documentos comprobatórios das despesas realizadas com recursos financeiros repassados, na modalidade fundo a fundo, pelo Ministério da Saúde à Secretaria Municipal de Capinzal do Norte/MA, o que caracteriza autorização de despesas sem prévia liquidação e sem o recebimento em bens ou serviços prestados, no exercício de 2014;
b.2)  Conduta: não demonstrarem a boa e regular aplicação de recursos do SUS dos valores recebidos do Fundo Nacional de Saúde pelo município de Capinzal do Norte/MA, em face da não comprovação documental e atendimento das normas que justificassem os pagamentos realizados;
b.3)  Dispositivos violados: art. 37, caput, c/c o art. 70, parágrafo único, da Constituição da República Federativa do Brasil, art. 93 do Decreto-lei 200/1967, art. 66 do Decreto 93.872/1986, arts. 60 a 64 da Lei 4.320/1964;
b.4) Evidências: Relatório de Auditoria 14789 do Denasus (peça 3, p. 1-69) . 
10. A proposição foi endossada pela SecexTCE (peças 40 e 41) . 
11. Com amparo na delegação de competência conferida pelo relator, Min. Subst. Marcos Bemquerer Costa, a Secretaria de Comunicações Processuais (Seproc) , após realização de pesquisa dos endereços dos responsáveis na base de dados da Receita Federal (peças 42-45) , expediu os ofícios e o edital descritos na tabela a seguir.
Tabela 1 - Comunicações processuais para citação dos responsáveis
	Comunicação 
	Data de expedição
	Peça
	Destinatário
	Origem do endereço
	Data da ciência 
	Peça da ciência
	Peça da resposta

	Ofício 5057/2019-SecexTCE
	12/07/2019
	46
	Carlos Augusto Fernandes Alves
	Receita Federal
	26/07/2019
	51
	Não houve (ppp-p52) 

	Ofício 5058/2019-SecexTCE
	12/07/2019
	47
	Eliomar Alves de Miranda
	Receita Federal
	06/09/2019
	56
	Não houve

	Ofício 5059/2019-SecexTCE
	12/07/2019
	48
	Roberval Campelo Silva
	Receita Federal
	Não procurado
	Não houve
	Não houve (dev-p59) 

	Ofício 5060/2019-SecexTCE
	12/07/2019
	49
	Sandro Marcio Marinho Vieira
	Receita Federal
	23/07/2019
	50
	Não houve

	Ofício 3470/2019-Secomp-4
	03/09/2019
	54
	Eliomar Alves de Miranda
	Receita Federal
	24/09/2019
	59
	Não houve
 (ppp-p57) 

	Ofício 3472/2019-Secomp-4
	03/09/2019
	55
	Roberval Campelo Silva
	Receita Federal
	Não procurado
	Não houve
	Não houve (dev-p61) 

	Ofício 4290/2020-Secomp-4
	14/02/2020
	64
	Roberval Campelo Silva
	Receita Federal
	Não procurado
	Não houve
	Não houve

	Edital 0164/2020-Secomp-4
	26/02/2020
	63
	Roberval Campelo Silva
	Receita Federal
	02/03/2020
	65
	Não houve

12. Exceto quanto ao Sr. Roberval Campelo Silva, citado por via editalícias, os retornos dos avisos de recebimento (AR) demonstram que os ofícios citatórios foram entregues nos endereços dos responsáveis (peças 50, 51, 56 e 59) . No entanto, nenhum deles atendeu à citação do Tribunal, embora os responsáveis Carlos Augusto Fernandes Alves e Eliomar Alves de Miranda tenham feito pedido de prorrogação de prazo para apresentarem alegações de defesa (peças 52 e 57, respectivamente) , que foram deferidos (peças 53 e 58) . 
13. Logo, todos os quatro responsáveis foram regularmente citados. Não atendendo à citação, incidiram em revelia, nos termos do art. 12, § 3º, da Lei 8.443/1992.
ANÁLISE DOS PRESSUPOSTOS DE PROCEDIBILIDADE DA IN/TCU 71/2012
Verificação de Eventual Prejuízo ao Contraditório e à Ampla Defesa
14. Verifica-se que não há prejuízo ao contraditório e à ampla defesa, uma vez que não houve o transcurso de mais de dez anos desde o fato gerador sem que tenha havido a notificação dos responsáveis pela autoridade administrativa federal competente (art. 6º, inciso II, c/c art. 19 da IN/TCU 71/2012, modificada pela IN/TCU 76/2016) , pois os recursos transferidos e as despesas impugnadas referem-se aos exercícios de 2007 e 2014, e os responsáveis foram notificados sobre as irregularidades pela autoridade administrativa competente conforme descrito no item V do Relatório Completo do Tomador de Contas Especial 16/2018 (peça 33, p. 6-8) .
15. Poder-se-ia alegar que as ocorrências relativas ao exercício de 2007 não foram objeto de notificação pela autoridade administrativa competente. Contudo, segundo a jurisprudência deste Tribunal, o prejuízo ao contraditório e à ampla defesa deve ser demonstrado pelos responsáveis.
Valor de Constituição da TCE
16. Verifica-se, também, que o valor atualizado do débito apurado (sem juros) em 1º/1/2017 era de R$ 788.306,85, portanto superior ao limite mínimo de R$ 100.000,00, na forma estabelecida conforme os arts. 6º, inciso I, e 19 da IN/TCU 71/2012, modificada pela IN/TCU 76/2016.
Verificação da existência de outros débitos
17. Em atenção ao comando contido no item 9.4 do Acórdão 1772/2017-TCU-Plenário, de relatoria do Exmo. Ministro-Substituto Augusto Sherman Cavalcanti, e em atendimento ao disposto no art. 6º, § 1º, da IN/TCU 71/2012, informa-se que não foi constatada a existência de outros débitos imputáveis aos responsáveis arrolados nestes autos em outros processos em tramitação no Tribunal.
EXAME TÉCNICO
Esgotamento da via administrativa do Ministério da Saúde para ressarcimento do dano
18. Preliminarmente, oportuno consignar que, nos termos do art. 23, § 1º, do Decreto 7.827/2012, que regulamenta a Lei Complementar 141/2012, e do item 9.3.5.2 do Acórdão 1072/2017-TCU-Plenário (Rel. Min. Bruno Dantas) , foram esgotadas, na via administrativa de controle interno do Ministério da Saúde, as medidas para ressarcimento do dano, conforme notificações aos responsáveis constantes das peças 11, 13, 15, 17, 19 e 21. Tais notificações foram sintetizadas no item V do Relatório Completo do Tomador de Contas Especial 16/2018 (peça 33, p. 6-8) . 
Caracterização das irregularidades geradoras do dano ao erário
19. Extrai-se da situação sintetizada na seção 'histórico' desta instrução que o tomador de contas identificou como ilícito gerador do dano a seguinte irregularidade:
	Ocorrência 1: pagamento de despesas diversas sem a apresentação de documentação comprobatória dos bens entregues ou serviços prestados;
Valor histórico: R$ 489.065,44;
Dispositivos violados: parágrafo único do art. 70 da Constituição Federal; arts. 62 e 63 da Lei 4. 320/1964; art. 93 do Decreto-Lei 200/1967 e arts. 66 e 145 do Decreto 93.872/1986; 
Responsáveis: Sr. Carlos Augusto Fernandes Alves (CPF XXX.585.193-XX) e Sr. Sandro Marcio Marinho Vieira (CPF XXX.906.973-XX) , ambos na condição de secretários municipais de saúde de Capinzal do Norte/MA; Sra. Francisca dos Santos Lima (CPF XXX.477.043-XX) , na condição de secretária municipal de finanças da mesma localidade; e Srs. Eliomar Alves de Miranda (CPF XXX.520.783-XX) e Roberval Campelo Silva (CPF XXX.490.193-XX) , ambos na condição de prefeitos de Capinzal do Norte/MA;
Condutas: não apresentação de documentação comprobatória das despesas realizadas e autorização de despesas sem prévia liquidação e sem o recebimento em bens ou serviços prestados; 
Evidência: Relatório da Auditoria 14.789, do Denasus (RA 14.789/Denasus) , peça 3, p. 1-69. 
20. Ressalte-se que todas ocorrências se referem à falta e/ou falha na documentação comprobatória das despesas, consoante descrito no RA 14.789/Denasus (peça 3, p. 1-69) .
21. Na seara do Direito Financeiro, é cediço que cabe ao responsável demonstrar, por meio da documentação exigida na legislação de regência, a boa e regular aplicação dos recursos públicos federais geridos, em obediência ao disposto nos arts. 70, parágrafo único, da Constituição Federal, 93 do Decreto-Lei 200/1967 e 66 e 145 do Decreto 93.872/1986. 
22. Ademais, a regularidade do pagamento com recursos públicos somente é assegurada com a observância dos procedimentos prévios de empenho e liquidação da despesa fixados nos arts. 60 a 64 da Lei 4.320/1964 e nas demais normas regentes.
23. Ante esse arcabouço normativo, os gestores aqui responsabilizados deveriam comprovar que os pagamentos foram precedidos do devido atesto, liquidação e empenho, em respeito à legislação pátria, com respaldo em documentos hábeis a comprovar a despesa, tais como notas fiscais, planilhas, fichas de controle de estoque, etc..
Individualização das Condutas
24. Cabe ressaltar que a responsabilização dos agentes públicos integrantes da relação processual desta TCE é compatível com o entendimento firmado pelo TCU no item 9.3.3 do Acórdão 1072/2017-TCU-Plenário, de relatoria do Min. Ministro Bruno Dantas, segundo o qual o dano ao erário deve ser restituído ao FNS pelos gestores: 
'9.3.3. tratando-se de débito decorrente de dano ao erário propriamente dito, cabe ao gestor responsável pela irregularidade a obrigação de devolver os recursos, visto que, nessas situações, não há evidências de que eles tenham sido aplicados em prol de alguma finalidade pública, devendo a recomposição ser feita ao Fundo Nacional de Saúde, em respeito ao disposto no art. 2º, inciso VII, do Decreto 3.964/2001 combinado com o art. 33, § 4º, da Lei 8.080/1990.'
25. Considerando os ilícitos acima identificados, a imputação de responsabilidade atende aos pressupostos estabelecidos na jurisprudência desta Corte de Contas. Com efeito, há elementos para individualizar as condutas, o nexo de causalidade entre estas e as irregularidades geradoras do dano, restando caracterizada a atuação, no mínimo culposa, dos responsáveis, conforme resumido na matriz de responsabilização anexa a esta instrução e a seguir demonstrado.
26. Conforme apontado pelo tomador de contas, a responsabilidade pela ausência de comprovação da regularidade de aplicação dos recursos nas unidades de saúde deve incidir sobre o secretário municipal de saúde. Cumpre observar que, conforme disposto no art. 9º, caput e inciso III, da Lei 8.080/1990, é competência do secretário municipal de saúde a gestão do Sistema Único de Saúde (SUS) na esfera municipal.
27. O prefeito municipal, todavia, pode vir a responder por irregularidades na aplicação de recursos SUS, caso participe ativamente da gestão desses recursos. Nessa linha de compreensão, conquanto as normas em referência confiram embasamento à responsabilização do secretário municipal de saúde por irregularidades na aplicação de recursos do SUS transferidos ao município, não afastam a responsabilidade dos prefeitos.
28. Encontram-se na jurisprudência desta Corte diversos julgados nessa direção, podendo ser citados os Acórdão 6347/2013-TCU-Primeira Câmara- Relator Min. José Múcio Monteiro, 704/2013-TCU-2ª Segunda Câmara-Rel. Min. Subst. André Luís de Carvalho, e 284/2014-1ª Câmara-Relator Min. José Múcio Monteiro. Ressalte-se que, conforme entendimento adotado no Acórdão 6230/2014-TCU-Segunda Câmara-Relator Min. Subst. Marcos Bemquerer Costa, impõe-se a responsabilização do titular da prefeitura em solidariedade com os ex-secretários de saúde quando tenha concorrido indiretamente para as irregularidades, desde que configurada atuação culposa in vigilando ou in eligendo.
29. No caso em tela, a equipe de auditoria registrou (constatação 344022, peça 3, p. 33-34) que o gerenciamento do Fundo Municipal de Saúde de Capinzal do Norte/MA, no período de gestão analisado, não foi executado pelo secretário municipal de Saúde, mas sim pelos prefeitos do município, conforme evidenciado nos documentos relativos à realização de despesas associadas aos exercícios de 2007 e 2014. 
30. Considerando que a existência de evidências de conduta omissiva dos então secretários de saúde e de conduta comissiva dos ex-prefeitos nas práticas ilícitas apuradas, mostram-se configurados os pressupostos para lhes seja imputada responsabilidade pelos ilícitos geradores do dano ao erário.
31. Há fortes indícios de culpabilidade dos referidos agentes, uma vez que deveriam ter dado cumprimento ao dever de prestar contas, demonstrando execução físico-financeira dos recursos em conformidade com as normas aplicáveis e que fossem atingidos os objetivos fixados nas normas regentes do programa e no planejamento das ações do SUS no município. 
32. Portanto, encontram-se elementos probatórios nos autos que autorizam a responsabilização solidária dos Srs. Carlos Augusto Fernandes Alves e Sandro Marcio Marinho Vieira, ambos na condição de secretários municipais de saúde de Capinzal do Norte/MA; bem como dos Srs. Eliomar Alves de Miranda e Roberval Campelo Silva, ambos na condição de prefeitos de Capinzal do Norte/MA, pelos débitos relativos aos recursos transferidos pelo FNS ao Fundo Municipal de Saúde de Capinzal do Norte/MA nos exercícios de 2007 e 2013. 
33. Importante consignar que todos os atores atuantes na fase interna desta TCE foram incluídos também no rol dos responsáveis pelo débito, além dos secretários municipais de saúde e prefeitos atuantes à época das ocorrências, a Sra. Francisca dos Santos Lima (CPF XXX.477.043-XX) , que exerceu, a partir de 2/1/2013 a função de secretária municipal de finanças. 
34. Tal inclusão se revela indevida, vez que, em geral, a delegação de competência a dirigentes dessa categoria compreende a realização de atividades rotineiras e específicas à área financeira, não sendo razoável exigir-se deles a avaliação do efetivo recebimento e uso dos bens ou serviços adquiridos por meio dos processos administrativos dos quais participaram. Por isso, nesta instrução se proporá a retirada da Sra. Francisca dos Santos Lima do rol de responsabilizados nesta TCE.
Verificação do Prazo de Prescrição da Pretensão Punitiva
35. Observa-se ter ocorrido a prescrição da pretensão punitiva por parte do TCU para as irregularidades praticadas em 2007 que, nos termos do entendimento firmado no Acórdão 1441/2016-TCU-Plenário (Rel. Ministro Benjamin Zymler) , subordina-se ao prazo geral de prescrição indicado no art. 205 do Código Civil, qual seja, dez anos contados a partir da data de ocorrência da irregularidade sancionada, nos termos do art. 189 do Código Civil. As irregularidades discutidas nesta TCE ocorreram nos exercícios de 2007 e 2014. Para estas últimas ainda não prescreveu a pretensão punitiva.
36. Como é cediço, a prescrição em questão diz respeito ao poder sancionatório do TCU, e não à pretensão de ressarcimento do dano ao erário, imprescritível consoante entendimento pacífico do Supremo Tribunal Federal no Mandado de Segurança 26.210-9/DF (Diário da Justiça de 10/10/2008) e desta própria Corte de Contas no bojo do Acórdão 2709/2008-TCU-Plenário. Por essa razão, o presente feito deve prosseguir em direção a sua deliberação de mérito com vistas ao julgamento das contas e a avaliação de possível condenação em débito dos responsáveis arrolados, inclusive quanto às irregularidades ocorridas em 2007.
Revelia dos Responsáveis
37. Apesar de os Srs. Carlos Augusto Fernandes Alves, Eliomar Alves de Miranda e Sandro Marcio Marinho Vieira terem tomado ciência dos expedientes que lhes foram encaminhados, conforme atestam os Avisos de Recebimento - AR que compõem as peças 50, 51, 56 e 59, não atenderam à citação e não se manifestaram quanto às irregularidades verificadas.
38. O Sr. Roberval Campelo Silva, citado por via editalícia, também não atendeu à citação e não se manifestou quanto às irregularidades verificadas. Destaca-se que, antes da citação por edital, foram adotadas providências que esgotaram as tentativas de localização do responsável. De fato, antes do chamamento por edital, foram enviados para o endereço do responsável os Ofícios 5.059/2019-SecexTCE, de 12/7/2019 (peça 48) , 3.472/2019-Secomp-4, de 3/9/2019 (peça 55) e 4.290/2020-Secomp-4, de 14/2/2020 (peça 64) , sem sucesso. 
39. Transcorrido o prazo regimental fixado e mantendo-se inertes os aludidos responsáveis, impõe-se que sejam considerados revéis, dando-se prosseguimento ao processo, de acordo com o art. 12, § 3º, da Lei 8.443/1992.
40. A propósito, cumpre tecer breves considerações sobre a forma como são realizadas as comunicações processuais no TCU. A esse respeito, destacam-se o art. 179 do Regimento Interno/TCU (Resolução/TCU 155, de 4/12/2002) e os arts. 3º e 4º, inciso III, § 1º, da Resolução/TCU 170, de 30 de junho de 2004, in verbis:
'Art. 179. A citação, a audiência ou a notificação, bem como a comunicação de diligência, farse-ão:
I - mediante ciência da parte, efetivada por servidor designado, por meio eletrônico, fac-símile, telegrama ou qualquer outra forma, desde que fique confirmada inequivocamente a entrega da comunicação ao destinatário;
II - mediante carta registrada, com aviso de recebimento que comprove a entrega no endereço do destinatário;
III - por edital publicado no Diário Oficial da União, quando o seu destinatário não for localizado [Regimento Interno/TCU]
'Art. 3º As comunicações serão dirigidas ao responsável, ou ao interessado, ou ao dirigente de órgão ou entidade, ou ao representante legal ou ao procurador constituído nos autos, com poderes expressos no mandato para esse fim, por meio de:
I - correio eletrônico, fac-símile ou telegrama;
II - servidor designado;
III - carta registrada, com aviso de recebimento;
IV - edital publicado no Diário Oficial da União, quando o seu destinatário não for localizado, nas hipóteses em que seja necessário o exercício de defesa".
Art. 4º. Consideram-se entregues as comunicações:
I - efetivadas conforme disposto nos incisos I e II do artigo anterior, mediante confirmação da ciência do destinatário;
II - realizadas na forma prevista no inciso III do artigo anterior, com o retorno do aviso de recebimento, entregue comprovadamente no endereço do destinatário;
III - na data de publicação do edital no Diário Oficial da União, quando realizadas na forma prevista no inciso IV do artigo anterior.
§ 1º O endereço do destinatário deverá ser previamente confirmado mediante consulta aos sistemas disponíveis ao Tribunal ou a outros meios de informação, a qual deverá ser juntada ao respectivo processo.' [Resolução/TCU 170/2004]
41. No caso em questão, as citações foram realizadas sob o amparo do art. 179, II e III, do RI/TCU, e do art. 3º, II e IV, e art. 4º, II e III, da Resolução TCU 170/2004.
42. Nos processos do TCU, a revelia não leva à presunção de que seriam verdadeiras todas as imputações levantadas contra os responsáveis, diferentemente do que ocorre no processo civil, em que a revelia do réu opera a presunção da verdade dos fatos narrados pelo autor. Dessa forma, a avaliação da responsabilidade do agente, não pode prescindir da prova existente no processo ou para ele carreada.
43. Ao não apresentarem defesa, os responsáveis deixaram de produzir prova da regular aplicação dos recursos sob suas responsabilidades,  em afronta  às normas  que  impõem  aos gestores  a obrigação legal de apresentar os documentos que demonstrem  a correta utilização  das verbas públicas,  em observância ao contido no art. 93 do Decreto-Lei 200/67: 'Quem quer que utilize dinheiros públicos terá de justificar seu bom e regular emprego na conformidade das leis, regulamentos e normas emanadas das autoridades administrativas  competentes.'
44. Configurada a revelia frente à citação deste Tribunal e inexistindo comprovação da boa e regular aplicação dos recursos transferidos, considerados os elementos existentes nos autos, não resta alternativa senão dar seguimento ao processo proferindo julgamento sobre os elementos até aqui presentes, que conduzem à irregularidade de suas contas, consoante apontado nos parágrafos 19 a 23 desta instrução.
45. Em se tratando de processo em que a parte interessada não se manifestou acerca das irregularidades imputadas, não há elementos para que se possa efetivamente aferir e reconhecer a ocorrência de boa-fé na conduta do responsável, podendo este Tribunal, desde logo, proferir o julgamento de mérito pela irregularidade das contas, conforme combinação dos §§ 2º e 6º do art.  202 do Regimento Interno do TCU.
46. Esse entendimento está amparado nos Acórdão 133/2015-TCU-Primeira Câmara, rel. Min. Bruno Dantas; 2.455/2015-1ª Câmara, rel. Min. Bruno Dantas; 3.604/2015-TCU-1ª Câmara, rel. Min. Bruno Dantas; 5.070/2015-2ª Câmara, rel. Min. Subst. André Luís de Carvalho; 2.424/2015-TCU-Plenário, rel.  Min. Benjamin Zymler; 3.542/2019-TCU-1ª Câmara, rel. Min. Vital do Rego; 2.848/2019-TCU-1ª Câmara, rel. Min. Subst. Marcos Bemquerer Costa; 697/2019-TCU-Plenário, rel. Min. Walton Alencar, e 294/2019-TCU-2ª Câmara, rel. Min. Augusto Nardes.
47. Assim, com fundamento no art. 16, inciso III, alíneas 'b' e 'c', c/c o art. 209, incisos II e III, do RI/TCU, as presentes contas especiais dos Srs. Carlos Augusto Fernandes Alves, Eliomar Alves de Miranda, Roberval Campelo Silva e Sandro Marcio Marinho Vieira devem ser julgadas irregulares, com a condenação ao pagamento do débito. Adicionalmente os Srs. Roberval Campelo Silva e Sandro Marcio Marinho Vieira devem ser apenados com a multa prevista no art. 57 da Lei 8.443/1992. 
CONCLUSÃO
48. Diante da revelia dos Srs. Carlos Augusto Fernandes Alves, Eliomar Alves de Miranda, Roberval Campelo Silva e Sandro Marcio Marinho Vieira, e inexistindo nos autos elementos que permitam concluir pela ocorrência de boa-fé ou de outros excludentes de culpabilidade em suas condutas, propõe-se que suas contas sejam julgadas irregulares, que sejam condenados em débito, e ainda que seja aplicada a multa prevista no art. 57 da Lei 8.443/1992 aos Srs. Roberval Campelo Silva e Sandro Marcio Marinho Vieira."
3.	Com base na análise empreendida, a SecexTCE propõe ao Tribunal (peças 70-72) :
3.1. considerar revéis, para todos os efeitos, os Srs. Carlos Augusto Fernandes Alves, Eliomar Alves de Miranda, Roberval Campelo Silva e Sandro Marcio Marinho Vieira, dando-se prosseguimento ao processo, com fulcro no art. 12, § 3º, da Lei 8.443/1992;
3.2. excluir a Sra. Francisca dos Santos Lima do rol de responsáveis desta tomada de contas especial;
3.3. com fundamento nos arts. 1º, inciso I, 16, inciso III, alíneas b e c da Lei 8.443/1992, c/c os arts. 19 e 23, inciso III, da mesma Lei, julgar irregulares as contas dos Srs. Carlos Augusto Fernandes Alves e Eliomar Alves de Miranda, e condená-los, solidariamente, ao pagamento das quantias a seguir especificadas, com a fixação do prazo de quinze dias, a contar das notificações, para comprovarem, perante o Tribunal (art. 214, inciso III, alínea a, do Regimento Interno/TCU) , o recolhimento das dívidas aos cofres do Fundo Nacional de Saúde, atualizadas monetariamente e acrescidas dos juros de mora, calculados a partir das datas discriminadas, até a data dos recolhimentos, na forma prevista na legislação em vigor:
	VALOR ORIGINAL (R$) 
	DATA DA OCORRÊNCIA

	25.911,91
	02/05/2007

	41.694,31
	28/05/2007

	594,09
	11/06/2007

	6.500,00
	11/06/2007

	4.147,00
	19/06/2007

	17.000,00
	20/06/2007

	10.291,30
	20/06/2007

	11.000,00
	25/06/2007

	32.331,17
	25/06/2007

	2.460,00
	02/07/2007

	13.000,00
	02/07/2007

	5.108,00
	04/07/2007

	594,9
	11/07/2007

	7.294,00
	12/07/2007

	2.508,00
	13/07/2007

	1.500,00
	20/07/2007

	8.000,00
	20/07/2007

	10.643,84
	23/07/2007

	18.853,00
	23/07/2007

	5.215,00
	30/07/2007

	29.489,92
	30/07/2007

	7.380,00
	31/07/2007

	1.400,00
	31/07/2007

	900,00
	10/08/2007

	594,09
	14/08/2007

	16.000,00
	15/08/2007

	1.500,00
	20/08/2007

	10.759,25
	21/08/2007

	2.190,00
	27/08/2007

	36.975,34
	27/08/2007

	3.000,00
	30/08/2007

	3.4. com fundamento nos arts. 1º, inciso I, 16, inciso III, alíneas b e c da Lei 8.443/1992, c/c os arts. 19 e 23, inciso III, da mesma Lei, julgar irregulares as contas dos Srs. Roberval Campelo Silva e Sandro Marcio Marinho Vieira, e condená-los, solidariamente, ao pagamento das quantias a seguir especificadas, com a fixação do prazo de quinze dias, a contar das notificações, para comprovarem, perante o Tribunal (art. 214, inciso III, alínea a, do Regimento Interno/TCU) , o recolhimento das dívidas aos cofres do Fundo Nacional de Saúde, atualizadas monetariamente e acrescidas dos juros de mora, calculados a partir das datas discriminadas, até a data dos recolhimentos, na forma prevista na legislação em vigor:
	VALOR ORIGINAL (R$) 
	DATA DA OCORRÊNCIA

	950,00
	10/01/2014

	5.000,00
	10/01/2014

	20.100,00
	04/02/2014

	950,00
	20/02/2014

3.5. aplicar, individualmente, aos Srs. Roberval Campelo Silva e Sandro Marcio Marinho Vieira a multa prevista no art. 57 da Lei 8.443/1992, com a fixação do prazo de quinze dias, a contar das notificações, para comprovarem, perante o Tribunal (art. 214, inciso III, alínea a, do Regimento Interno/TCU) , o recolhimento das dívidas aos cofres do Tesouro Nacional, atualizadas monetariamente desde a data do acórdão até a dos efetivos recolhimentos, se forem pagas após o vencimento, na forma da legislação em vigor;
	3.6. autorizar, desde logo, nos termos do art. 28, inciso II, da Lei 8.443/1992, a cobrança judicial das dívidas, caso não atendidas as notificações;
	3.7. autorizar, caso seja de interesse dos responsáveis, o pagamento das dívidas em 36 parcelas mensais e consecutivas, nos termos do art. 26 da Lei 8.443/1992, fixando-lhes o prazo de quinze dias, a contar do recebimento das notificações, para comprovarem perante o Tribunal o recolhimento da primeira parcela, e de trinta dias, a contar da parcela anterior, para comprovarem os recolhimentos das demais parcelas, devendo incidir sobre cada valor mensal, atualizado monetariamente, os juros de mora devidos, na forma prevista na legislação em vigor; 
	3.8. enviar cópia da deliberação à Procuradoria da República no Maranhão, nos termos do § 3º do art. 16 da Lei 8.443/1992 c/c o § 7º do art. 209 do Regimento Interno/TCU, para adoção das medidas cabíveis;
	3.9. enviar cópia da deliberação ao Fundo Nacional de Saúde e aos responsáveis, para ciência;
	3.10. informar à Procuradoria da República no Maranhão, ao Fundo Nacional de Saúde e aos responsáveis que a deliberação, acompanhada do relatório e do voto que a fundamenta, podem ser acessados por meio do endereço eletrônico www.tcu.gov.br/acordaos e que, caso haja interesse, o Tribunal pode enviar-lhe cópia desses documentos sem qualquer custo, de forma impressa;
	3.11. informar à Procuradoria da República no Maranhão que, nos termos do parágrafo único do art. 62 da Resolução/TCU 259/2014, os procuradores e membros do Ministério Público credenciados nesta Corte podem acessar os presentes autos de forma eletrônica e automática, ressalvados apenas os casos de eventuais peças classificadas como sigilosas, as quais requerem solicitação formal.   
4.	O Ministério Público junto ao TCU, representado pelo Procurador Sérgio Ricardo Costa Caribé, defendeu a tese da prescrição da pretensão de ressarcimento do débito ao erário nos mesmos moldes das regras fixadas no Acórdão 1441/2016-TCU-Plenário (relator Ministro Benjamin Zymler e redator Ministro Walton Alencar Rodrigues) e, em razão disso, conclui estar prescrita a pretensão ressarcitória em relação ao Sr. Eliomar Alves de Miranda. Assim, manifestou-se, em síntese, nos seguintes termos (peça 73) : 
"a) em relação ao Sr. Eliomar Alves de Miranda, arquivar as contas especiais, sem julgamento do mérito, nos termos do art. 212 do Regimento Interno do TCU;
b) julgar irregulares as contas dos Srs. Carlos Augusto Fernandes Alves e Roberval Campelo Silva, com fundamento no art. 16, inciso III, alíneas 'b' e 'c', da Lei 8.443/1992, condenando-os solidariamente pelo referido débito ocorrido no exercício de 2014, no montante histórico de R$ 127.230,32, discriminado nos valores e respectivas datas de ocorrência descritos pela unidade técnica em sua instrução preliminar (peça 39, p. 8) , e aplicando-lhes individualmente a multa do art. 57 da mesma lei;
c) julgar irregulares as contas dos Srs. Sandro Marcio Marinho Vieira e Roberval Campelo Silva Carlos, com fundamento no art. 16, inciso III, alíneas 'b' e 'c', da Lei 8.443/1992, condenando-os solidariamente pelo referido débito ocorrido no exercício de 2014, no montante histórico de R$ 27.000,00, discriminado nos valores e respectivas datas de ocorrência especificados pela Secex-TCE em sua derradeira instrução técnica (peça 70, p. 9-10) , e aplicando-lhes individualmente a multa do art. 57 da mesma lei; e
d) enviar cópia da deliberação a ser proferida, juntamente com o voto e relatório que a fundamentarem, à Procuradoria da República no Estado do Maranhão para que adote as medidas que entender cabíveis, nos termos do § 3º do art. 16 da Lei 8.443/1992."
	É o Relatório.

não há.

Procurador Sérgio Ricardo Costa Caribé.

TOMADA DE CONTAS ESPECIAL. RECURSOS DO SISTEMA ÚNICO DE SAÚDE - SUS. NÃO COMPROVAÇÃO DA REGULAR APLICAÇÃO DOS RECURSOS PÚBLICOS. REVELIA DOS RESPONSÁVEIS. CONTAS IRREGULARES, COM DÉBITO. INCIDÊNCIA DA PRESCRIÇÃO DA PRETENSÃO PUNITIVA APENAS EM RELAÇÃO A PARTE DO DÉBITO. MULTA PROPORCIONAL AO DANO CAUSADO AO ERÁRIO, EM CUJO CÁLCULO FOI EXCLUÍDA PARTE DO DÉBITO SOBRE A QUAL HOUVE A INCIDÊNCIA DA PRESCRIÇÃO.

TOMADA DE CONTAS ESPECIAL (TCE)

Secretaria de Controle Externo de Tomada de Contas Especial - SecexTCE.

Trago à apreciação deste Colegiado Tomada de Contas Especial instaurada pelo Fundo Nacional de Saúde - FNS, tendo originalmente como responsáveis os Srs. Carlos Augusto Fernandes Alves e Sandro Marcio Marinho Vieira (ex-secretários municipais de saúde) , a Sra. Francisca dos Santos Lima (ex-secretária municipal de finanças) , e os Srs. Eliomar Alves de Miranda e Roberval Campelo Silva (ex-prefeitos) , em razão de não comprovação da boa e regular aplicação de recursos do Sistema Único de Saúde - SUS repassados, na modalidade fundo a fundo, ao Município de Capinzal do Norte/MA, nos exercícios de 2007 e 2014. 
2. 	Conforme relatado, as irregularidades na gestão dos recursos do SUS, destinados ao desenvolvimento das ações de atenção básica da saúde, foram constatadas pelo Departamento Nacional de Auditoria do SUS - Denasus, por meio de fiscalização realizada na Secretaria de Saúde do Município de Capinzal do Norte/MA, e consistem na falta de apresentação da documentação comprobatória das despesas realizadas, alcançando o montante histórico do débito de R$ 489.065,44.
3.	 A Secretaria de Controle Externo de Tomada de Contas Especial - SecexTCE, após considerar não haver responsabilidade a ser imputada à Sra. Francisca dos Santos Lima, promoveu as citações dos responsáveis adiante indicados, a fim de que recolhessem, com os acréscimos legais, o valor original do débito apurado, nos termos a seguir relacionados, respeitado o período de gestão de cada um deles, e/ou apresentassem alegações de defesa sobre a não comprovação da boa e regular aplicação dos recursos do SUS repassados pela União, na modalidade fundo a fundo, ao Município de Capinzal do Norte/MA, em face da não apresentação de documentos comprobatórios das despesas realizadas, o que caracteriza autorização de despesas sem prévia liquidação e sem o recebimento de bens ou serviços contratados: 
	3.1. Sr. Carlos Augusto Fernandes Alves (Secretário Municipal de Saúde, no período de 03/01/2006 a 23/08/2010) solidariamente com o Sr. Eliomar Alves Miranda (Prefeito de 1º/01/2005 a 31/12/2008) , no valor de R$ 334.835,12, referente ao exercício de 2007;
	3.2. Sr. Carlos Augusto Fernandes Alves (Secretário Municipal de Saúde, desde 06/03/2014) solidariamente com o Sr. Roberval Campelo Silva (Prefeito, desde 1º/01/2013) , no importe de R$ 127.230,32, relativo ao exercício de 2014;
	3.3. Sr. Sandro Marcio Marinho Vieira (Secretário Municipal de Saúde, no período de 1º/01/2013 a 05/03/2014) solidariamente com o Sr. Roberval Campelo Silva (Prefeito, desde 1º/01/2013) , no total de R$ 27.000,00, referente ao exercício de 2014.
4.	Devidamente citados, os responsáveis não encaminharam defesa ao TCU nem recolheram o valor do débito apurado, situação que caracteriza a revelia de todos e autoriza o prosseguimento do feito, a teor da disposição do art. 12, § 3º, da Lei 8.443/1992.
5.	No mérito, a unidade instrutiva propôs ao Tribunal: i) excluir o nome da Sra. Francisca dos Santos Lima do rol de responsáveis desta Tomada de Contas Especial; ii) julgar irregulares as contas dos Srs. Carlos Augusto Fernandes Alves e Eliomar Alves de Miranda, com a imputação solidária do débito histórico de R$ 334.835,12, referente ao exercício de 2007, sem aplicação de multa em razão da incidência da prescrição da pretensão punitiva; e ii) julgar irregulares as contas dos Srs. Roberval Campelo Silva e Sandro Marcio Marinho Vieira, com débito solidário de R$ 27.000,00, e multa individual e proporcional ao dano causado ao erário. 
6.	 O Ministério Público junto ao TCU, em sua manifestação regimental, defendeu a tese da prescrição da pretensão de ressarcimento do débito ao erário nos mesmos moldes das regras fixadas no Acórdão 1441/2016-TCU-Plenário (relator Ministro Benjamin Zymler e redator Ministro Walton Alencar Rodrigues) e, em razão disso, concluiu estar prescrita a pretensão ressarcitória em relação aos recursos repassados no exercício de 2007. 
7.	Dessa forma, o Parquet, além de concordar com a exclusão do nome da Sra. Francisca dos Santos Lima do rol de responsáveis deste feito, opinou no sentido de: i) arquivar a TCE em nome do Sr. Eliomar Alves de Miranda, sem julgamento de mérito, com base no art. 212 do Regimento Interno/TCU, em razão da incidência da prescrição da pretensão ressarcitória; ii) julgar irregulares as contas dos Srs. Carlos Augusto Fernandes Alves e Roberval Campelo Silva, condenando-os solidariamente ao pagamento do débito de R$ 127.230,32 (referente ao exercício de 2014) e aplicando-lhes individualmente a multa do art. 57 da Lei 8.443/1992; e iii) julgar irregulares as contas dos Srs. Sandro Marcio Marinho Vieira e Roberval Campelo Silva, com débito solidário de R$ 27.000,00 (relativo ao exercício de 2014) e multa individual do art. 57 da Lei 8.443/1992. 
ii
8.	No que se refere à preliminar arguida pelo representante do MP/TCU - levando-o a opinar pelo arquivamento do processo em relação ao Sr. Eliomar Alves de Miranda, sem julgamento de mérito, e pelo afastamento do débito solidário de R$ 334.835,12, referente ao exercício de 2007, com o Sr. Carlos Augusto Fernandes Alves -, com as devidas vênias, não é o caso de acolher a alegada tese de prescrição da pretensão ressarcitória do TCU. 
9.	Ao apreciar o Recurso Extraordinário 636.886 (Tema 899 da Repercussão Geral) , o Supremo Tribunal Federal decidiu fixar a tese de que "é prescritível a pretensão de ressarcimento ao erário fundada em decisão do Tribunal de Contas".
10.	O TCU, em recentes deliberações, tem defendido que o entendimento do Supremo Tribunal Federal no RE 636.886, a respeito da prescritibilidade da pretensão de ressarcimento ao erário com base em decisão de Tribunal de Contas, alcança tão somente a fase judicial de execução do título extrajudicial, não atingindo os processos de controle externo em trâmite no TCU. 
11.	Nesse sentido, reproduzo excerto do Acórdão 2018/2020-TCU-Plenário (rel. Ministra Ana Arraes) , no qual faz referência ao Acórdão 5236/2020-TCU-Primeira Câmara, em que o relator Ministro Benjamin Zymler bem conduziu o leading case que primeiro discutiu o alcance do referido julgado da Corte Suprema:  
"12. No tocante ao ressarcimento aos cofres públicos pelo dano ao erário, tanto os agentes da estatal quanto a contratada deverão responder, porquanto não se exauriu a possibilidade de buscar o ressarcimento dos valores correspondentes aos prejuízos impostos à Eletronuclear.
13. Em suas alegações, os responsáveis arguiram que os presentes autos deveriam ser suspensos, em vista da tramitação do Recurso Extraordinário 636.886 - STF, no qual se discute a prescrição do pedido de ressarcimento ao erário baseado em título de tribunal de contas.
14. Em 17/04/2020, em sessão virtual, o Plenário do Supremo Tribunal Federal decidiu, no âmbito do referido recurso, com repercussão geral, fixar a tese de que 'é prescritível a pretensão de ressarcimento ao erário fundada em decisão do Tribunal de Contas'.
15. Diferentemente do defendido pelos alegantes, não é possível considerar prescritos débitos em apuração no Tribunal como decorrência do posicionamento do Supremo. A tese foi firmada ao se examinar, essencialmente, execução de título resultante das decisões do TCU, e não propriamente o processo de controle externo conduzido pelo Tribunal.
16. De toda forma, ainda que haja interpretação divergente da que ora defendo, é certo que a mencionada decisão do STF traz dúvidas acerca de seu alcance. Por essa razão, opto por adotar o posicionamento desta Casa que tem sido recorrente após a decisão da Suprema Corte, a exemplo do Acórdão 5236/2020-TCU-Primeira Câmara, relatado pelo ministro Benjamin Zymler:
'12. Enfatizo que estou aplicando a jurisprudência atual desta Corte de Contas sobre a matéria, consolidada na Súmula 282, para a prescrição do débito apurado e, no que tange à eventual aplicação de sanções, no incidente de uniformização de jurisprudência apreciado pelo Acórdão 1441/2016-TCU-Plenário, que adotou o prazo geral de prescrição indicado no art. 205 do Código Civil. Não desconheço que recentemente o Supremo Tribunal Federal, no âmbito do RE 636.886/AL, fixou o seguinte enunciado para o Tema 899: 'É prescritível a pretensão de ressarcimento ao erário fundada em decisão de Tribunal de Contas'. Não obstante essa respeitável decisão, ainda pairam diversas dúvidas sobre a matéria, pois é possível a conclusão de que a deliberação não tratou da prescrição do processo de controle externo levado a cabo perante o Tribunal de Contas da União, mas sim da prescrição intercorrente ocorrida durante a fase de execução do acórdão condenatório do Tribunal.
13. A decisão do STF versou sobre recurso extraordinário interposto pela União contra acórdão do Tribunal Regional Federal da 5ª Região que negou provimento a embargos de declaração opostos contra acórdão de sua lavra, assim ementado:
 (...) 
15. Com base nessa possível interpretação, a matéria decidida no aludido feito não teria nenhuma repercussão de ordem prática e jurídica na presente tomada de contas especial, cujo título executivo extrajudicial ainda não se formou. Caso a AGU, na execução de eventual decisão condenatória proferida neste feito, deixe de adotar as medidas pertinentes dentro do prazo de cinco anos, aí sim haverá a aplicação da tese emanada no RE 636.886, com o reconhecimento da prescrição intercorrente da ação de ressarcimento ao erário fundada em decisão de Tribunal de Contas (a ação de execução fiscal) , pela hipotética inação da Fazenda Pública.
16. Ainda que se interprete que a decisão do STF seja também aplicável à tramitação do processo de controle externo no âmbito do TCU, exsurgem outras diversas questões fundamentais para que esta Corte de Contas estabeleça novo tratamento acerca da prescrição do débito e da pretensão punitiva, em particular qual seria o dies a quo (data de ocorrência do fato irregular ou data do seu conhecimento pelo TCU) e as hipóteses de interrupção da prescrição.
17. Diante de todas as dúvidas ainda existentes sobre a decisão do STF no âmbito do RE 636.886, opto por aplicar ao caso em exame a jurisprudência do TCU então existente, que se fundamenta no art. 37, § 5º, da Constituição Federal, no que tange ao ressarcimento do prejuízo, e no art. 205 da Lei 10.406/2002 (Código Civil) , no que se refere à pretensão punitiva.' (grifos acrescentados) 
17. Portanto, entendo que não deve prosperar a alegação de que se operou a prescrição da ação de ressarcimento relativa ao dano ao erário."
12.	Anoto que o entendimento inaugurado pelo Ministro Benjamin Zymler no Acórdão 5236/2020-TCU-Primeira Câmara, também foi adotado em outras deliberações do TCU, como nos seguintes exemplos de Acórdão 1492/2020-TCU-Plenário, relator Ministro Aroldo Cedraz; 5.236/2020, 6.084/2020, 6.465/2020, 6.466/2020, e 7.982/2020, relator Ministro Benjamin Zymler, todos da 1ª Câmara; e 5.681/2020, 6.350/2020, 8.316/2020, 8.929/2020, 8.940/2020, 8.943/2020, 8.944/2020. 8.945/2020, 8.947/2020, 8.948/20202, relator Ministro Augusto Nardes; 6.707/2020 e 6.726/2020, relator Ministro-Substituto Marcos Bemquerer Costa; e 5.690/2020 e 8.021/2020, relator Ministro Aroldo Cedraz, estes da 2ª Câmara) .
13.	No dia 14/08/2020, a Advocacia-Geral da União opôs embargos de declaração à decisão proferida no RE 636.886, objetivando dirimir dúvidas quanto ao seu alcance. Eis, na íntegra, os pedidos da AGU formulados nos embargos de declaração ao RE 636.866:   
"Pelo exposto, a União requer o provimento dos presentes embargos de declaração para que (i) sejam sanadas as contradições e obscuridades apontadas, notadamente para correta compreensão de que:
 i.1) a execução dos acórdãos do TCU é processada independentemente de inscrição em dívida ativa e pelo rito da execução por quantia certa do Código de Processo Civil, incidindo ainda a Lei 6.822/1980, e não o rito da Lei 6.830/1980 (Lei de Execução Fiscal) ;
i.2) a tese de repercussão geral no acórdão ora embargado abrange apenas a fase executiva da decisão do TCU;
i.3) na hipótese de ser admitida a possibilidade de a tese firmada no tema 899 abranger as fases anteriores à condenação perante a Corte de Contas, o prazo prescricional aplicável está disciplinado no Código Civil (20 anos na vigência do CC/1916 e 10 anos para o CC/2002) , com início da contagem na data da ocorrência do ilícito e interrupção pelo ato que ordenar a citação.
i.4) subsidiariamente, a disciplina do prazo prescricional aplicável é extraída da Lei n. 9.873/1999, que trata também das causas interruptivas que devem incidir (arts. 1º e 2º) .
Pugna, ainda, que, diante da superação da pacífica jurisprudência desse STF, (ii) sejam modulados os efeitos da decisão (art. 927, § 3º, do CPC) , conferindo-lhe eficácia prospectiva, de modo que o novo entendimento passe a valer apenas em relação aos ilícitos geradores de danos ao erário cometidos a partir da publicação do acórdão ora embargado. Subsidiariamente, postula-se a modulação dos efeitos da decisão, a fim de salvaguardar os processos já autuados pelos tribunais de contas que tratem de ressarcimento ao erário."
14.	Nesse contexto, entendo que somente após a apreciação do mérito dos embargos de declaração à deliberação adotada no RE 636.886 pelo Supremo Tribunal Federal é que a jurisprudência atual do TCU sobre a matéria de prescrição da pretensão ressarcitória poderá ser revisitada para se amoldar à futura decisão da Suprema Corte. 
15.	Nem mesmo seria o caso de se cogitar eventual sobrestamento deste processo de Tomada de Contas Especial até o julgamento dos embargos de declaração ao RE 636.886, sob pena de vir a ocorrer, durante o período de sobrestamento, a incidência da prescrição da pretensão de ressarcimento do TCU, para todos os responsáveis arrolados nesta TCE, na hipótese de o STF decidir, nos aludidos embargos de declaração, contrariamente à tese da imprescritibilidade anteriormente fixada por aquela Corte Suprema e consolidada no TCU nos termos do Enunciado da Súmula de Jurisprudência 282.
16.		Assim, diante da relevância do tema prescricional e das dúvidas suscitadas na recente decisão do STF, compartilho também da prudência com que este Tribunal deve conduzir a matéria e aguardar a decisão da Suprema Corte no multicitado recurso de embargos de declaração ao RE 636.886. Nesse sentido, reproduzo excerto do voto condutor do Acórdão 9012/2020-TCU-Primeira Câmara (relator Ministro Bruno Dantas) : 
"No que diz respeito à prescrição do débito, sabe-se que há tempos este Tribunal, baseado em precedentes do STF e na interpretação do art. 37, § 5º, da Constituição Federal de 1988, tem adotado o entendimento, consolidado na súmula 282, de que 'as ações de ressarcimento movidas pelo Estado contra os agentes causadores de danos ao erário são imprescritíveis'. Foi esse o entendimento adotado no acórdão recorrido.
Ocorre que, recentemente, o Supremo Tribunal Federal (STF) , ao julgar o Recurso Extraordinário 636.886/AL, fixou, com repercussão geral, o seguinte enunciado para o Tema 899: 'É prescritível a pretensão de ressarcimento ao erário fundada em decisão de Tribunal de Contas'.
Conforme tenho dito, pessoalmente, entendo que esse recente julgado do STF deve ensejar a revisão da jurisprudência deste Tribunal. No entanto, reconheço que, nos moldes em que foi fixada a tese da Suprema Corte, existem muitas dúvidas e lacunas a serem sanadas, que tornam extremamente difícil a sua imediata aplicação, de forma genérica e abrangente, aos processos que tramitam neste Tribunal. Dada a ausência de lei específica, não há prazo prescricional estabelecido - em lei ou mesmo pela Suprema Corte - para a atuação do TCU no que diz respeito à apuração de dano ao erário, bem como sobre como se daria o início da contagem e as interrupções desse prazo.
Ademais, embora o verbete já tinha sido publicado, a decisão ainda é passível de impugnação mediante Embargos de Declaração, possibilitando o esclarecimento dessas questões ou mesmo a modulação de efeitos, com impacto nos processos em curso.
Assim, por um lado, até que sobrevenham todos esses esclarecimentos e definições, embora desejável, não é possível a imediata aplicação, com a devida segurança, da tese fixada pelo STF no âmbito do TCU. Por outro lado, não se pode deixar de dar encaminhamento aos incontáveis processos que tangenciam essa discussão neste Tribunal.
Dessa forma, tenho me curvado à compreensão dos meus pares pela manutenção, por ora, do entendimento que há anos vem sendo adotado pelo TCU e pelo próprio STF, no sentido de considerar imprescritíveis as ações de ressarcimento ao erário.
Não se trata, cabe registrar, de desrespeito ou ignorância ao entendimento firmado pela Suprema Corte, tampouco de se fixar qualquer jurisprudência sobre a sua abrangência neste momento. Apenas entendo que, dada a possiblidade de modulação da decisão, não seria produtivo, e causaria enorme incerteza, se este Tribunal revisse sua atuação e logo depois a alterasse novamente." Grifei.
17.	Assim, na esteira das recentes decisões do TCU, deixo de acolher a tese defendida pelo representante do Parquet quanto à incidência da prescrição do débito referente ao exercício de 2007.  
iii
18.	Aos responsáveis citados, de acordo com a gestão de cada um deles, foi atribuída a falta de apresentação da documentação comprobatória das despesas realizadas, fato que levou o Denasus a impugnar tais gastos e responsabilizar os gestores. 
19.	O Denasus constatou que, apesar da competência normativa para que os secretários municipais gerissem os recursos do fundo municipal de saúde, eles foram omissos no desempenho dessa atribuição, havendo a gestão desses recursos sido realizada efetivamente pelos prefeitos do Município de Capinzal do Norte/MA, cujos nomes constavam das notas de empenho e ordens de pagamentos associados aos exercícios de 2007 e 2014 (peça 3. P. 33 e 34) . Portanto, tenho por bem delineada a responsabilidade solidária dos secretários municipais de saúde e dos prefeitos à época da ocorrência dos fatos irregulares. 
20.	No que se refere à Sra. Francisca dos Santos Lima, não se constatou nos autos irregularidade por ela praticada, porquanto dela não era exigível que administrasse os recursos do SUS repassados ao fundo municipal de saúde, havendo sua atuação se limitado às atividades específicas do setor financeiro. Assim, na linha dos pareceres da unidade técnica e do Ministério Público junto ao TCU, cabe excluir seu nome do rol de responsáveis desta Tomada de Contas Especial.
21.	Os responsáveis, ao deixarem de encaminhar as suas defesas ao Tribunal, não contraditaram as provas constantes dos autos, em especial as falhas constatadas e relatadas pelo Denasus, as quais são robustas para afirmar a irregularidade na aplicação dos recursos do SUS transferidos ao fundo municipal de saúde, de modo a impugnar os valores das despesas incorridas.   
22.	Não é demais anotar que, na condição de gestor público, os responsáveis tem o ônus de demonstrar a boa e regular aplicação dos recursos federais recebidos, a teor das disposições dos arts. 70, parágrafo único, da Constituição Federal, 93 do Decreto-lei 200/1967 e 66 do Decreto 93.872/1986.
23.	Assim, entendo que, diante da revelia e da falta de documentação comprobatória das despesas, as contas dos responsáveis, a seguir indicados, devem ser julgadas irregulares, com débito segundo a gestão de cada um deles, e com a ressalva de que deve ser incluído na dívida o valor de R$ 127.230,32, explicitado no ofício citatório e omitido indevidamente da proposta da unidade técnica:   
	23.1. Srs. Carlos Augusto Fernandes Alves e Eliomar Alves de Miranda, com débito solidário de R$ 334.835,12 (exercício de 2007) ;
	23.2. Srs. Carlos Augusto Fernandes Alves e Roberval Campelo Silva, com débito solidário de R$ 127.230,32 (exercício de 2014) ;
	23.3. Srs. Sandro Marcio Marinho Vieira e Roberval Campelo Silva, com débito solidário de R$ 27.000,00 (exercício de 2014) .
24.	Sem dúvida, a prática irregular enseja a aplicação da multa prevista no art. 57 da Lei 8.443/1992 a todos os responsáveis indicados, exceto com relação aos fatos irregulares ocorridos em 2007, dada a incidência da prescrição da pretensão punitiva do TCU.  
25. 	Nos moldes das disposições do Acórdão 1.441/2016 (relator Ministro Benjamin Zymler e redator Ministro Walton Alencar Rodrigues) , transcorreram mais de dez anos entre a irregularidade ocorrida no exercício de 2007 e o ato que ordenou a citação dos responsáveis, de 29/06/2019 (peça 41) , restando caracterizada a prescrição da pretensão sancionatória punitiva. Para a irregularidade ocorrida no exercício de 2014, não houve a aludida prescrição, podendo, portanto, ser aplicada a sanção aos responsáveis.
	Ante o exposto, manifesto-me por que seja adotada a deliberação que ora submeto a este Colegiado.
T.C.U., Sala das Sessões, em 03 de novembro de 2020.
MARCOS BEMQUERER COSTA
Relator